【裁判字號】    98,交聲,2655
【裁判日期】    981015
【裁判案由】    聲明異議
【裁判全文】
臺灣高雄地方法院交通事件裁定        98年度交聲字第2655號
原處分機關  交通部公路總局高雄區監理所
異  議  人  甲○○
上列受處分人因違反道路交通管理處罰條例案件，對於交通部公
路總局高雄區監理所98年9 月14日所為之處分（原處分案號：高
監營裁字第裁80-N00000000號），聲明異議，本院裁定如下：
    主  文
原處分關於罰鍰新臺幣肆萬伍仟元部分撤銷。
上開撤銷部分，甲○○不罰。
    理  由
一、異議意旨略以：異議人即受處分人甲○○因酒後駕駛輕型機
    車被警察酒測，已由檢察官為緩起訴處分，並命向國庫繳交
    新台幣（下同）60,000元，基於一事不二罰原則，請求撤銷
    原處分，爰提起本件聲明異議等語。
二、按一行為同時觸犯刑事法律及違反行政法上義務規定者，依
    刑事法律處罰之。但其行為應處以其他種類行政罰或得沒入
    之物而未經法院宣告沒收者，亦得裁處之。前項行為如經不
    起訴處分或為無罪、免訴、不受理、不付審理之裁判確定者
    ，得依違反行政法上之義務規定裁處之，行政罰法第26條已
    定有明文。惟依行政罰法第26條立法理由，「一行為同時觸
    犯刑事法律及違反行政法上義務規定時，由於刑罰與行政罰
    同屬對不法行為之制裁，而刑罰之懲罰作用較強，故依刑事
    法律處罰，即足資警惕時，實無為一事二罰再處行政罰之必
    要，且刑事法律處罰，由法院依法定程序為之，較符合正當
    法律程序，應予優先適用。但罰鍰以外之沒入或其他種類行
    政罰，因兼具維護公共秩序之作用，為達行政目的，行政機
    關仍得併與裁處」，探究其立法目的，無非在處罰目的相同
    且處罰方式相同時，若依刑事法律處罰，即足資警惕時，實
    無為一事二罰再處行政罰之必要，但罰鍰以外之沒入或其他
    種類行政罰，因兼具維護公共秩序之作用，為達行政目的，
    行政機關仍得併予裁處。至於刑事訴訟法第253 條之1 所指
    之緩起訴處分，其中檢察官命被告為金錢給付部分，並得為
    民事強制執行名義，異議人因上開緩起訴處分而剝奪其財產
    權，且前揭金錢給付義務亦具有強制性、懲罰性，雖不若易
    科罰金係以支付金錢作為自由刑之替代，惟經由緩起訴處分
    條件之履行使其免於遭檢察官發動起訴程序，仍具有替代刑
    罰之效果，廣義而言，應屬上揭所稱之「實質刑事法律處罰
    」，應有行政罰法第26條第1 項「一事不二罰」規定之適用
    。至交通部95年7 月17日交路字第0950006986號函釋雖略以
    ：法務部行政罰法諮詢小組第一次會議紀錄已明確結論「緩
    起訴者乃附條件的不起訴處分，亦即是不起訴的一種」在案
    ，當依該部上開函釋結論及行政罰法第26條第2 項規定辦理
    等語。惟「緩起訴」處分之最終雖使被告免於刑事訴追之效
    果，與「不起訴」處分之效果相同，然觀諸刑事訴訟法第25
    3 條之1 第1 項係91年2 月8 日增訂，行政罰法係94年2 月
    5 日公布，而制定在後的行政罰法第26條第2 項僅臚列「不
    起訴處分或無罪、免訴、不受理、不付審理之裁判確定者」
    ，並未將「緩起訴處分」納入。又緩起訴處分既非不能證明
    行為人之犯罪事實，且行為人有支付一定金額之實質處罰，
    已產生實質刑罰之效果，自與上開行政罰法第26條第2 項列
    舉之不起訴處分等情形迥然有別，無從遽為比擬而為相同之
    處置。再者，酒後駕車行為人於受緩起訴處分，如除仍需繳
    納一定金額之行政罰鍰外，尚須依緩起訴所指定之條件繳納
    一定之金錢或服一定之勞務，其結果勢必降低刑事被告接受
    緩起訴之意願，亦與訂定緩起訴處分以替代繁複刑事審判程
    序之制度性機能相悖。是制定在後之行政罰法第26條第2 項
    既未將緩起訴處分列舉其中，本於保障人民基本權及「法律
    明示其一排除其他」之法理暨前揭說明，自不能將條文中「
    不起訴處分」之範圍，擴及於性質並不相同之「緩起訴處分
    」。再者，臺灣高等法院曾就酒後駕車遭緩起訴處分並附條
    件為捐款行為，於緩起訴處分猶豫期間屆滿未經撤銷確定，
    行政機關得否對同一行為課以行政罰鍰相關問題加以研議，
    結論亦同認：行政機關僅得對差額部分再課以行政罰鍰，此
    觀臺灣高等法院暨所屬法院97年11月12日至14日法律座談會
    刑事提案第39號自明。經查：
（一）查本件異議人甲○○於97年2 月2 日21時03分許，酒後騎
      乘車牌號碼為ZET-091 號輕型機車，行經高雄縣鳳山市○
      ○路與鎮東街口，為警攔檢實施酒測，發現其呼氣中酒精
      濃度高達每公升1.0 毫克，超過法定標準，乃當場製單舉
      發，爰依道路交通管理處罰條例第35條第1 項第1 款、違
      反道路交通管理事件統一裁罰基準及處理細則第43、44、
      67 條 及違反道路交通管理事件統一裁罰基準表規定，裁
      處異議人罰鍰新臺幣45,000元，此有有高雄縣政府警察局
      舉發違反道路交通管理事件通知單、違反道路交通管理案
      件裁決書各1 份在卷可稽。又異議人因上開酒後駕車案件
      ，經臺灣高雄地方法院檢察署檢察官以97年度偵字第5554
      號為緩起訴處分，緩起訴期間為1 年，並應於緩起訴處分
      確定後3 個月內，向國庫支付60,000元，且經臺灣高等法
      院高雄分院檢察署檢察長於97年4 月15日以97年度上職議
      字第1937號號駁回再議確定，異議人亦已依緩起訴之內容
      繳交60,000元等情，亦有上開緩起訴處分書、臺灣高等法
      院高雄分院檢察署處分書及臺灣高等法院被告前案紀錄表
      在卷可考，是上開事實，均堪以認定。
（二）異議人上開酒後駕車行為，係屬同時觸犯刑事法律及違反
      行政法上義務規定之行為，且前經緩起訴處分確定，異議
      人並已給付60,000元，已產生實質刑罰之效果。揆諸前開
      說明，對於違規者科處行政秩序罰，與刑事制裁所欲達到
      保護交通安全之目的相同，則處以較重之刑事制裁已足，
      自無重複處罰之必要，是對於性質相同之金錢裁罰，既由
      檢察官處以具有實質刑事處罰性質之緩起訴處分，即不得
      就同一違規事實再處以相同類型之行政秩序罰。又道路交
      通管理處罰條例第35條第8 項規定：「前項汽車駕駛人，
      經裁判確定處以罰金低於本條例第92條第3 項所訂最低罰
      鍰基準規定者，應依本條例裁決繳納不足最低罰鍰之部分
      」，準此，本件異議人既依緩起訴處分向國庫繳交60,000
      元，揆諸上揭說明，異議人因本件交通違規所應處之罰鍰
      處罰，已依刑事法律處罰，其所繳納款項之金額未低於最
      低罰鍰基準規定者，即不應再受同種類之行政罰之罰鍰制
      裁，原處分機關逕以異議人酒精濃度超過規定標準，仍對
      異議人裁處罰鍰45,000元，自有未洽。
三、從而，原處分機關以異議人汽車駕駛人酒精濃度超過規定標
    準之違規行為，依道路交通管理處罰條例第35條第1 項第1
    款、第24條之規定，裁處異議人吊扣駕駛執照，固非無見，
    惟受處分人既已依緩起訴處分命令向國庫支付60,000元，則
    原處分機關於裁決書之處罰主文欄上裁處受處分人45,000元
    之罰鍰，即難認為允洽，此部分應由本院撤銷，裁處如主文
    所示，以資適法。
四、依道路交通案件處理辦法第20條前段，裁定如主文。
中    華    民    國    98    年    10    月    15    日
                      交通法庭法  官  簡佩珺
以上正本證明與原本無異。
如不服本裁定應於送達後5日內向本院提出抗告狀。
中    華    民    國    98    年    10    月    15    日
                              書記官  蕭家玲


司法院資訊處製作；財團法人民間司法改革基金會備份。
